【裁判字號】    95,交聲,773
【裁判日期】    950907
【裁判案由】    聲明異議
【裁判全文】
臺灣臺中地方法院交通事件裁定         95年度交聲字第773號
原處分機關  交通部公路總局臺中區監理所
受處分  人
即異議  人  甲○○
上列受處分人因違反道路交通管理處罰條例案件，對於交通部公
路總局臺中區監理所九十五年八月二十四日所為之處分（中監違
字第裁六０－ＧB0000000號裁決書）聲明異議，本院裁
定如下：
    主    文
原處分撤銷。
甲○○不罰。
    理    由
一、原處分機關略以：異議人即受處分人（下稱受處分人）甲○
    ○駕駛車牌號碼ＯＤ－七三六一號自用小客車於民國九十年
    十月三十一日上午九時五十五分許，在臺中市○○路東興國
    小旁處因「駕駛車輛經路檢站，經查車輛逾檢註銷（八十七
    年十月十四日）交警指揮停於路旁，由稽查人員小組（掛有
    臂章）及警上前查處之際，加速逃逸，經制止及鳴笛仍拒停
    逃逸」違規，經臺中市警察局第一分局員警依違反道路交通
    管理處罰條例第六十條第一項規定，掣發違反道路交通管理
    事件通知單（中市警交字第ＧＢ0000000號）舉發，
    原處分機關於九十五年八月二十四日以中監違字第裁六０－
    ＧＢ0000000號裁決書，裁罰新臺幣（下同）三千元
    ，逾期則依處罰主文規定處分，於法並無不合等語。
二、本件受處分人異議意旨略以：受處分人所有車牌號碼ＯＤ－
    七三六一號自用小客車，業於八十七年間，遭註銷牌照，車
    齡及性能老舊，四輪僅剩輪盤，無法發動及使用，警察查獲
    其有違規事實應有證據，並指摘其違反使用牌照稅法，實感
    莫名；且其住居所「臺中市○○路○段」當時門牌正在整編
    ，書類無法送達與收受，執行公務造成之延誤，卻要由老百
    姓接受，而本件亦未給予十五日聲明異議期間，天理何在，
    請求撤銷原處分等語。
三、經查：
（一）本件受處分人甲○○於上開時間，駕駛其所有之車牌號碼
      ＯＤ－七三六一號自用小客車，行經前揭舉發違規地點，
      經警鳴笛攔停拒絕停車接受稽查而逃逸等違規事實，經臺
      中市警察局第一分局員警於該路口發現，該員警在目視可
      及情況下，當場記下車牌號碼逕行舉發，並經臺中區監理
      所以中監違字第ＧＢ－0000000號裁決書於九十五
      年八月二十四日下午四時四十分許送達受處分人等情，有
      原舉發單位舉發之違反道路交通管理事件通知單及受處分
      人甲○○簽收之送達證書各一紙在卷可稽。
（二）按行政行為應受法律及一般法律原則之拘束；行政行為，
      非有正當理由，不得為差別待遇，行政程序法第四條、第
      六條分別定有明文。又平等原則為行政法之一般法律原則
      ，係由憲法第七條所衍生，也稱為禁止差別待遇原則，意
      指行政權的行使，不論在實體上或程序上，相同事件應為
      相同處理，非有合理的正當理由，不得為差別待遇，此落
      實在行政法之具體表現即同法第六條之規定；並由憲法第
      七條之平等原則亦導出「禁止恣意原則」，意指在行政的
      領域裡，行政機關在作成決定之際，僅能依事理的觀點為
      行為，而且其所作成的一切處置，均應與其所擬規制的實
      際狀態相當，此處所謂之「恣意」是指任性，專斷毫無標
      準且隨個人好惡之決定，而禁止恣意原則，不僅禁止故意
      的恣意行為，復禁止任何客觀上違反憲法基本精神及事物
      本質行為，因此，所謂恣意，實際上等同於欠缺適當的、
      充分的事理上理由。次按違反道路交通管理事件行為人，
      未依規定自動繳納罰鍰，或未依規定到案聽候裁決，處罰
      機關應於舉發違反道路交通管理事件通知單送達二個月內
      依標準表逕行裁決之，違反道路交通管理事件統一裁罰標
      準及處理細則第四十四條第一項定有明文。此項規定顯係
      主管機關即交通部與內政部為補充前揭道路交通管理處罰
      條例漏未對處罰機關於受理違反道路交通管理事件裁決時
      效所為之補充性質行政命令，然因該細則第四十四條第一
      項並未規定處罰機關違反「二個月」期間之規定時，有失
      權之效果，故解釋上該規定屬訓示之規定，惟處罰機關仍
      不得恣意違反上開「二個月」之期間，如處罰機關遇有違
      反道路交通管理事件行為人，未依規定自動繳納罰鍰，或
      未依規定到案聽候裁決時，未依上開行政命令之規定於舉
      發違反道路交通管理事件通知單送達二個月內依標準表逕
      行裁決，竟無故延宕數年後始加以裁決，致使受處分人對
      違規之事實有爭執時，因時間之經過，致未能即時、適時
      提出有利之證據，而蒙受重大之不利益，此處罰機關無故
      延宕達數年之始逕行裁決之行為，即屬恣意行為。查，本
      件原處分機關竟遲至九十五年八月二十四日始對該違規案
      件作出裁決，距違規行為之日已逾四年又九月之久，此有
      卷附舉發違反道路交通管理事件通知單及違反道路交通管
      理事件裁決書等可稽，顯逾上開違反道路交通管理事件統
      一裁罰標準及處理細則第四十四條第一項裁決期限之規定
      ，且屬情節重大，末經本院遍閱全卷亦難認原處分機關此
      番延宕有何正當、合理之理由，則原處分機關對受處分人
      所為之裁決顯已違反行政程序法第六條所揭櫫之平等原則
      而違反情節重大，是其處分難認屬合法。
（三）再按國家刑罰權對於情節較重等刑事犯罪行為，尚且有時
      效之規定，行政秩序罰均屬輕微之違法行為，豈有永久追
      訴處罰之理？況且，行政罰法業於九十四年一月十四日經
      立法院三讀通過，於九十四年二月五日公布，並於九十五
      年二月五日施行，雖行政罰法於舉發當時尚未公布施行，
      惟觀之行政罰法第二十七條第一項規定：「行政罰之裁處
      權，因三年期間之經過而消滅。」及參照該條立法意旨：
      「本條係有關行政罰裁處權時效之規定。按行政罰裁處權
      之行使與否，不宜懸之過久，而使處罰關係處於不確定狀
      態，影響人民權益，惟亦不宜過短，以免對社會秩序之維
      護有所影響，爰於第一項定其消滅時效為三年。第二項並
      就時效之起算點加以明定，以杜紛爭。至行政罰之執行時
      效，則依行政執行法第七條第一項規定處理。」可知，原
      處分機關對於違反道路交通管理事件行為人，其是否行使
      裁罰權，實不宜久懸不決，而使處罰關係處於不確定狀態
      ，致影響人民權益。據此，行政罰法於舉發當時雖尚未公
      布施行，然原處分機關於本案裁決時，該法既已公布施行
      ，即應適用該法第二十七條有關行政罰裁處權時效之規定
      ，以審酌主管機關之處分。是本件行政罰之裁處權亦已因
      三年期間之經過而消滅。
四、綜上所述，原處分機關對本件之裁罰期限既違反主管機關所
    定違反道路交通管理事件統一裁罰標準及處理細則第四十四
    條第一項之規定，亦屬違反行政罰法第二十七條之時效規定
    ，從而原處分機關對異議人所為之裁處，即非適法，爰撤銷
    原處分，並另為受處分人不罰之諭知。
五、據上論斷，應依道路交通管理處罰條例第八十七條第二項、
    道路交通案件處理辦法第二十條，裁定如主文。
中    華    民    國    95    年    9     月    7     日
                  刑事第十三庭  法  官  許月馨
上正本證明與原本無異。
如不服本裁定應於送達後五日內向本院提出抗告狀。
                                書記官  黃美雲
中    華    民    國    95    年    9     月    7     日


司法院資訊處製作；財團法人民間司法改革基金會備份。
